【裁判字號】    92,判,993
【裁判日期】    920731
【裁判案由】    土地增值稅
【裁判全文】
最  高  行  政  法  院  判  決                    九十二年度判字第九九三號
    上  訴  人  高雄縣政府稅捐稽徵處
    代  表  人  甲○○
    被上訴人    乙○○
右當事人間因土地增值稅事件，上訴人對於中華民國九十一年五月二十八日高雄高等
行政法院九十一年度訴字第八六號判決，提起上訴，本院判決如左：
    主  文
原判決廢棄。
被上訴人在第一審之訴駁回。
第一審及上訴審訴訟費用均由被上訴人負擔。
    理  由
一、本件被上訴人在原審起訴主張：（一）被上訴人所有坐落高雄縣永安鄉○○○段
    一○八地號農地（應有部分六四四○○分之二八八二○），在被上訴人依法作農
    業使用之八十六年間移轉與自行耕種之農民蘇英隆，依土地稅法第三十九條之二
    規定，自符免徵土地增值稅之要件。上訴人援引財政部八十年六月十八日台財稅
    第000000000號「免徵土地增值稅之農業用地，如經查明係第三者利用
    農民名義購買，則原無免徵土地增值稅之適用，應予補徵原免徵稅額。」云云，
    對被上訴人補徵土地增值稅，顯有未合。經查：１、八十九年一月二十八日修正
    公布之土地法，已將土地法第三十條「私有農地所有權之移轉，其承受人以能自
    耕者為限．．．」之規定刪除，故依新法規定，承受私有農地之人已無自耕能力
    之限制，故欲買受私有農地之人，即無須利用農民購買。２、依中央法規標準法
    第十八條「各機關受理人民聲請許可案件適用法規時，除依其性質應適用行為時
    之法規外，如在處理程序終結前，據以准許之法規有變更者，適用新法規。．．
    ．」之規定，原土地法第三十條之規定既已刪除，財政部上開函釋即無適用之餘
    地，上訴人仍依修正前原有之財政部函釋對被上訴人補徵土地增值稅，即屬不當
    。（二）查私有農地之移轉，其承受人以能自耕者為限，違反前項規定者，其所
    有權之移轉無效，土地法第三十條第一項、第二項定有明文。故約定出賣私有農
    地與無自耕能力人之買賣契約，除有民法第二百四十六條第一項但書及第二項之
    情形外，其契約應屬無效，最高法院六十六年台上字第二六五五號著有判例可稽
    。本件上訴人查核認定系爭農地係訴外人大聖公司、林總公司利用農民名義向知
    情之被上訴人購買，信託登記予案外人蘇英隆名下，屬脫法行為，則依上開判例
    意旨，系爭農地之買賣應屬無效，系爭農地之買賣既屬無效，即無土地增值稅之
    問題，上訴人補徵被上訴人土地增值稅，自非合法，為此訴請為撤銷一再訴願決
    定及原處分之判決。
二、上訴人則以：（一）按「農業用地在依法作農業使用時，移轉與自行耕作之農民
    繼續耕作者，免徵土地增值稅。」為行為時土地稅法第三十九條之二第一項所明
    定。次按「免徵土地增值稅之農業用地，如經查明係第三者利用農民名義購買，
    則原無免徵土地增值稅之適用，應予補徵原免徵稅額。」復經財政部八十年六月
    十八日台財稅第000000000號函釋有案。再按「主旨：農業用地移轉經
    核定免徵土地增值稅後，始發現承受人為非名實相符之農民，依有關規定補徵原
    免徵土地增值稅時，應就個案審酌當事人有無信賴保護原則之適用，以疏減訟源
    。說明：二、關於此類案件，稽徵機關應主動蒐集其信賴有不值得保護之具體證
    據，並詳述其認定之理由，以避免徵納雙方爭議，進而減少行政救濟訟源。」亦
    經財政部八十二年十二月三十日台財稅第000000000號及八十六年九月
    十日台財稅第八六一九一五九二一號函釋在案。（二）被上訴人於八十六年九月
    四日申報移轉永安鄉○○○段一○八地號農地乙筆（應有部分六四四○○分之二
    八八二○）與蘇英隆，並申准依土地稅法第三十九條之二規定免徵土地增值稅在
    案。經查買賣當時與之簽訂買賣契約者係大聖公司法定代理人王大進及林總公司
    法定代理人林益元，顯然交易當時被上訴人已明確知道係公司（法人）利用農民
    名義購買農地，有買賣契約書影本暨談話筆錄附卷可稽，揆諸財政部前開函釋規
    定，被上訴人自無信賴保護原則之適用，不得適用土地稅法第三十九條之二規定
    免徵土地增值稅，是以本案核定補徵原免徵土地增值稅額，洵無違誤。（三）被
    上訴人主張私有農地所有權之移轉，其承受人以能自耕者為限之規定，已於八十
    九年一月二十八日土地法修正時刪除，是買受農地已無自耕能力之限制，則財政
    部函釋「第三者利用農民名義購買．．．應補徵原免徵稅額」，已無適用之餘地
    云云。查「農業用地在依法作農業使用時，移轉與自行耕作之農民繼續耕作者，
    免徵土地增值稅。」為行為時土地稅法第三十九條之二第一項所明定。免徵土地
    增值稅之農業用地，如經查明係第三者利用農民名義購買，則屬脫法行為，原無
    上述免徵土地增值稅規定之適用，為首揭財政部八十年六月十八日台財稅第八○
    ○一四六九一七號函釋甚明。故倘經核定免徵土地增值稅後，始發現申報移轉現
    值當時即有不符合免稅要件者，應依稅捐稽徵法第二十一條第二項規定之核課期
    間內予以補徵原免徵稅額。按鈞院四十九年度判字一○八判例：「按實體從舊之
    法律適用原則，行政官署所為之行政處分，自應依照行為時有效之舊法規。」又
    中央法規標準法第十八條明定，依其性質應適用行為時之法規。本案系爭農業用
    地係於八十九年一月二十六日土地稅法第三十九條之二修正前已移轉，是以，前
    開財政部函釋自得援引適用。被上訴人主張顯難採憑。（四）再者，依上開規定
    補徵原免徵稅額時，應個案審酌當事人有無信賴保護原則之適用，亦經財政部八
    十二年十二月三十日台財稅第八000000000號函釋在案，上揭相關函釋
    應屬適法，且對於被補稅之當事人如有信賴保護原則之適用，則不予補徵，應屬
    兼顧當事人權益之解釋。關於信賴保護原則之適用，參照行政程序法第一百十九
    條規定：「受益人有下列各款之情形之一者，其信賴不值得保護：一、以詐欺、
    脅迫或賄賂方法，使行政機關作成行政處分者。二、對重要事項提供不正確資料
    或為不完全陳述，致使行政機關依該資料或陳述而作成行政處分者。三、明知行
    政處分違法或因重大過失而不知者。」本件系爭農地買賣當時與被上訴人簽訂買
    賣契約者係大聖公司法定代理人王大進、經理鄭慶章、林總公司法定代理人林益
    元及蘇英隆，有買賣契約書影本暨談話筆錄附卷可稽，足證交易當時被上訴人已
    明確知道係該二公司利用農民蘇英隆名義購買農地。揆諸首揭財政部函釋規定，
    被上訴人自無信賴保護原則之適用等語作為抗辯。
三、原審斟酌全辯論意旨及調查證據之結果，以：按「農業用地在依法作農業使用時
    ，移轉與自行耕作之農民繼續耕作者，免徵土地增值稅。」行為時土地稅法第三
    十九條之二第一項定有明文。又「免徵土地增值稅之農業用地，如經查明係第三
    者利用農民名義購買，則原無免徵土地增值稅之適用，應予補徵原免徵稅額。」
    固經財政部八十年六月十八日台財稅第000000000號函示在案；然該部
    嗣復作成八十二年十二月三十日台財稅第000000000號及八十六年九月
    十日台財稅第八六一九一五九二一號函謂：「主旨：農業用地移轉經核定免徵土
    地增值稅後，始發現承受人為非名實相符之農民，依有關規定補徵原免徵土地增
    值稅時，應就個案審酌當事人有無信賴保護原則之適用，以疏減訟源。說明：一
    、．．．二、關於此類案件，稽徵機關應主動蒐集其信賴有不值得保護之具體證
    據，並詳述其認定之理由，以避免徵納雙方爭議，進而減少行政救濟訟源。」是
    以，農業用地移轉經核定免徵土地增值稅後，始發現承受人為非名實相符之農民
    ，稅捐稽徵機關固得依事後查得之事實，依有關規定補徵原免徵土地增值稅，然
    於作成補徵稅款處分前，尚應就個案審酌當事人有無信賴保護原則之適用，並非
    一發現前述情事，即得補徵稅款，先予敘明。本件被上訴人於八十六年九月四日
    申報移轉其所有坐落高雄縣永安鄉○○○段一○八地號農地乙筆（應有部分六四
    四○○分之二八八二○）與具有自耕能力之訴外人蘇英隆，並經上訴人准依土地
    稅法第三十九條之二規定免徵土地增值稅計三二、七○一、五一一元在案。嗣上
    訴人以經其查明上開買賣移轉實係訴外人林總公司、大聖公司利用農民蘇英隆名
    義向被上訴人購買，不符合原免徵土地增值稅規定，乃依法向被上訴人追補原免
    徵土地增值稅稅額三二、七○一、五一一元之事實，固有被上訴人與蘇英隆辦理
    移轉登記時所提出之土地買賣所有權移轉契約書、農地承受人自耕能力證明書、
    承諾書、農業用地移轉免徵土地增值稅申請書、被上訴人與林總公司及大聖公司
    間土地買賣合約書、補徵土地增值稅繳款書等影本為證，上訴人之補徵土地增值
    稅雖非無見。惟查：前揭行為時土地稅法第三十九條之二第一項：「移轉與自行
    耕作之農民繼續耕作者，免徵土地增值稅。」所稱「移轉」係指農業用地所有權
    之變動而言，初不問移轉之發生原因係本於買賣、贈與、信託、第三人契約、．
    ．．等等。本件系爭農業用地如上訴人所認，固由林總公司、大聖公司以買受人
    地位與被上訴人訂立買賣契約，然於彼等所訂之上開土地買賣合約書內，已同時
    具體約定將買賣標的物之農地信託登記予有自耕能力之第三人蘇英隆等情，有上
    揭土地買賣合約書在卷可憑；又系爭農地移轉前，係依法作農業使用，且訴外人
    蘇英隆於本件農地所有權移轉時具有自耕能力，移轉後亦有實際承耕系爭農地之
    情形，業經證人蘇英隆（即蘇英榮）到庭結證屬實，且有蘇英隆移轉登記時出具
    之上述農地承受人自耕能力證明書、承諾書可證，亦為兩造所不爭執，均堪認定
    。次按，八十九年一月二十八日修正前之土地法第三十條第一項、第二項規定，
    私有農地所有權之移轉，其承受人以能自耕者為限；違反該項規定者，其所有權
    之移轉無效。惟依民法第二百四十六條規定「以不能之給付為契約標的者，其契
    約為無效。但其不能情形可以除去，而當事人訂約時並預期於不能之情形除去後
    為給付者，其契約仍為有效。」故約定出賣私有農地與無自耕能力人之買賣契約
    ，如有民法第二百四十六條第一項但書及第二項之情形者，其契約仍屬有效。此
    參諸最高法院六十六年度台上字第二六五五號判例可明。再參諸最高法院七十三
    年五月八日七十三年度第五次民事庭會議決議：「關於耕地之買賣，承買人雖係
    無自耕能力之人，惟如約定由承買人指定登記與任何有自耕能力之第三人，或具
    體約定登記與有自耕能力之特定第三人，即非民法第二百四十六條第一項以不能
    之給付為契約之標的，難認其契約為無效。又在立約當時承買人雖無自耕能力，
    而約定待承買人自己有自耕能力時方為移轉登記，或約定該項耕地之所有權移轉
    與無自耕能力之特定第三人，待該第三人有自耕能力時再為移轉登記者，依同條
    項但書規定，其契約仍為有效。」本件農地之買賣發生於土地法修正前之八十六
    年間，本應受上開修正前土地法第三十條規定之限制，然如上所述，被上訴人與
    未具自耕能力之林總公司、大聖公司訂立農地買賣契約，既於訂約之初，即已約
    定由承買人林總公司、大聖公司指定登記與有自耕能力之特定第三人蘇英隆，並
    記載於契約內，該買賣契約乃合法、有效契約，即堪認定。被上訴人訴訟代理人
    事後於本件審理中雖曾另主張本件不動產買賣，係成立於被上訴人與訴外人蘇英
    隆間，或稱本件買賣契約因脫法行為，係無效契約，即不發生課稅事實云云，既
    與被上訴人提出之買賣契約書內容不符，要屬對法律認知之謬誤，應不予採認。
    又本件買賣成立當時，信託法尚未完成立法，故被上訴人於依約履行出賣人之移
    轉所有權登記義務時，以買賣為原因，另立土地買賣所有權移轉契約書（即一般
    俗稱公契），作為向地政機關聲請將系爭不動產登記與案外人蘇英隆所用，尚屬
    當時社會常見之模式，且上訴人既係依事後查得之私契即上述被上訴人與林總公
    司、大聖公司訂定之買賣契約書，資為課稅依據，則本件關於被上訴人、蘇英隆
    、林總公司與大聖公司三者間之法律關係，及本件是否有行為時土地稅法第三十
    九條之二第一項免徵土地增值稅適用，自應以私契內容為斷。是本件被上訴人雖
    將系爭農地，出售與無自耕能立之林總公司及大聖公司，但於買賣當時，既同時
    約定，指定將農地移轉與有自耕能力之蘇英隆，揆諸上開規定及說明，被上訴人
    之移轉自符合行為時土地稅法第三十九條之二第一項免徵土地增值稅要件。且與
    財政部八十年六月十八日台財稅第000000000號函釋「免徵土地增值稅
    之農業用地，如經查明係第三者利用農民名義購買，則原無免徵土地增值稅之適
    用，應予補徵原免徵稅額。」意旨，尚屬有別。上訴人抗辯被上訴人係以買賣原
    因，將系爭農地移轉與非實際買受人之蘇英隆，就上開二份買賣契約斷章取義，
    擷取對被上訴人不利事實，引為補徵土地增值稅之事證，顯有未當。又依上述財
    政部八十二年十二月三十日台財稅第000000000號及八十六年九月十日
    台財稅第八六一九一五九二一號函釋意旨，本件縱認有第三者利用農民名義購買
    農地情形，亦應審酌被上訴人是否有信賴保護原則之適用。第按，所謂信賴保護
    原則乃源自「法安定性原則」，屬憲法位階之原則，對行政及立法均有適用，於
    具體案例中，人民因信賴行政機關特定行為，而為財產或其他權利之處分者，如
    其信賴之成立善意且無重大過失，即應受到保護。至人民是否有值得保護之信賴
    利益，參酌行政程序法第一百十九條規定，若（一）行政處分之作成係因相對人
    使用詐術、脅迫、賄賂者，（二）行政處分之作成係因當事人提供不確實之資訊
    或不完全之陳述者，（三）行政處分之違法或不當，相對人明知或重大過失而不
    知者；信賴即非正當，而不值得保護。故於農地買賣之情形，出賣人是否具備信
    賴保護之要件，而得主張依法免徵土地增值稅，首須視其是否對移轉承受人具備
    自耕能力證明有正當信賴，並進而為農地移轉行為；如於農地買賣中，不具自耕
    能力之買受人於債權契約已具體指定由具自耕能力之第三人受讓登記並繼續耕作
    ，即應認具備信賴保護之要件。本件依上所述，事實上買賣關係固存在於訴外人
    林總公司、大聖公司與被上訴人之間，然於彼等所訂立之買賣契約中已載明將系
    爭農地信託登記與訴外人蘇英隆，而訴外人蘇英隆具有自耕能力，且移轉後系爭
    農地確係繼續供蘇英隆作農業使用，則被上訴人訂約之際，顯已注意及系爭農地
    承受人是否符合自耕農身分，至於林總公司、大聖公司與案外人蘇英隆間之信託
    ，內部法律關係是否有脫法行為，要非被上訴人所得注意，則其依前述合法、有
    效契約將系爭農地移轉予具自耕能力之案外人蘇英隆，就該不動產移轉亦已向上
    訴人申報及請求准依上開土地稅法規定免徵土地增值稅，並經上訴人作成准予免
    徵授益行政處分在案；上訴人嗣後始以林總公司、大聖公司與案外人蘇英隆間有
    利用農民買受農地之被上訴人所不能注意之事實，向被上訴人追徵原免繳之土地
    增值稅，則被上訴人主張對上訴人之原免徵授益行政處分，有信賴保護原則適用
    ，揆諸行政程序法規定及前開財政部函釋意旨，尚屬可採。況且依土地稅法第三
    十九條之二第一項規定申請免徵土地增值稅者，應檢附主管機關核發之農地承受
    人自耕能力證明書影本，為行為時同法施行細則第五十八條第一項第一款所明定
    。查本件系爭農地之承受人蘇英隆向主管機關申請自耕能力證明書時，已依規定
    格式明「．．．確係繼續供作農業使用，如有虛偽不實或中途變更使用，因而
    有逃漏稅捐情事，願負法律責任．．．」在案，顯有繼續耕作之表示，且嗣後仍
    繼續作農業使用之事實，亦如前述。而被上訴人於向上訴人申請農業用地免徵土
    地增值稅時，業已依規定提出案外人蘇英隆之承諾書、自耕能力證明書，上訴人
    據此予以核准免徵土地增值稅，嗣上訴人縱查得林總公司、大聖公司與案外人蘇
    英隆間有利用農民買受農地之情事，應不影響原土地所有權人申請免稅之權益，
    始符合公法上之誠實信用原則，此有本院八十八年判字第三九二號判例意旨可資
    參照。上訴人雖抗辯被上訴人無信賴保護原則之適用，但並未具體指摘並舉證被
    上訴人有信賴不值得保護之情事，殊無可取。另被上訴人主張私有農地所有權之
    移轉，其承受人以能自耕者為限之規定，土地法第三十條已於八十九年一月二十
    八日刪除，買受農地已無自耕能力之限制，財政部函釋「第三者利用農民名義購
    買．．．應補徵原免徵稅額」，已無適用之餘地云云。惟按實體從舊之法律適用
    原則，行政官署所為之行政處分，自應依照行為時有效之舊法規，本院四十九年
    判字一○八號著有判例可參，被上訴人此部分之主張，雖非可採，亦但不足以影
    響本件前開認定之結果。是以，上訴人以系爭農地係訴外人林總公司、火聖公司
    利用農民蘇英隆名義向被上訴人購買，據以向被上訴人追補原免徵土地增值稅稅
    額三二、七○一、五一一元，既非適法，因而為上訴人敗訴之判決。
四、本院核原判決依上開規定及說明，固非無見。惟按「農業用地在依法作農業使用
    時，移轉與自行耕作之農民繼續耕作者，免徵土地增值稅。」行為時土地稅法第
    三十九條之二第一項定有明文，依上開規定農地持有人出售農地免徵土地增值稅
    之要件，必也承買人確係能自行耕作之農民且有意繼續耕作者，方符免徵土地增
    值稅之要件。本件被上訴人出賣系爭農地之實際承受人為訴外人林總建設股份有
    限公司及大聖建設股份有限公司，有系爭土地買賣契約書及被上訴人在上訴人所
    作自認之談話筆錄附原處分卷可稽，並為原判決所認定之事實，則被上訴人明知
    真正買受人為建設公司而非信託登記之農民蘇英隆，其買受土地之真正目的在建
    屋出售而非耕作，乃竟以不實資料，利用農民蘇英隆名義登記，冀求免徵土地增
    值稅，依法自應補徵原免徵之土地增值稅，不受信賴保護原則之保護，此為本院
    歷來均肯定財政部八十年六月十八日台財稅第000000000號函釋見解之
    結果。原判決一則採認蘇英隆結證「移轉後亦有實際承耕農地之情形」之證詞，
    認為系爭農地現仍在耕作，另一方面卻引用本院八十八年判字第三九二號判例「
    ．．．農地拍定後，如經查明拍定人於移轉登記後有不繼續耕作情形，應依土地
    稅法第五十五條之二規定處罰承受耕地之拍定人，而非以補徵土地增值稅之方式
    ，變相處罰耕地原所有權人」之意旨，認為本件係買受人蘇英隆不繼續耕作不得
    對被上訴人補徵土地增值稅。非但其認定事實前後矛盾，且本院上開判例與本件
    案情各異，尚難比附援引，原判決顯然誤引不相關之判例，適用法規自有未合。
    再按原判決既肯定本院四十九年判字第一○八號有關「實體從舊」判例，惟竟認
    定上訴人引用上開判例之主張「雖非可採，但不足影響本件前開認定之結果。」
    ，非但原判決理由前後矛盾，且有適用法規不當之違背法令。末按本院職司行政
    訴訟，僅依循本院判例裁判，最高法院之判例本院依法並無遵循義務，原判決引
    用最高法院民事判例及決議裁判，是否妥適本滋疑義。況原判決所引最高法院之
    判例及決議，僅就系爭土地在民事爭執上買賣契約是否合法有效有其適用，對本
    件系爭土地買賣是否應補徵出賣人土地增值稅於法無從適用，原判決引用最高法
    院民事判例及決議，作為本件免徵土地增值稅之依據，實難採憑。原判決既有可
    議，上訴意旨求為廢棄改判，尚非無據，應將原判決廢棄，並駁回被上訴人在第
    一審之訴，以臻適法。
據上論結，本件上訴為有理由，爰依行政訴訟法第二百五十六條第一項、第二百五十
九條第一款、第九十八條第三項前段，判決如主文。
中    華    民    國    九十二      年      七        月    三十一      日
                    最 高 行 政 法 院  第 二 庭
                                審 判 長 法  官      陳  石  獅
                                         法  官      吳  錦  龍
                                         法  官      彭  鳳  至
                                         法  官      高  啟  燦
                                         法  官      黃  合  文
右  正  本  證  明  與  原  本  無  異
                                         法院書記官  張  雅  琴
中    華    民    國    九十二      年      八        月      十一      日


司法院資訊處製作；財團法人民間司法改革基金會備份。
